【裁判字號】    92,台上,428
【裁判日期】    920123
【裁判案由】    偽造文書等罪
【裁判全文】
最高法院刑事判決                                九十二年度台上字第四二八號
    上  訴  人  梁柏薰
    被      告  甲○○
右上訴人因自訴被告偽造文書等罪案件，不服台灣高等法院台中分院中華民國八十九
年九月十四日第二審判決（八十八年度上訴字第九○七號，自訴案號：台灣台中地方
法院八十七年度自字第三七七號），提起上訴，本院判決如左：
    主  文
上訴駁回。
    理  由
本件原判決以上訴人梁柏薰之自訴意旨略以：被告甲○○為新偕中建設股份有限公司
（下稱新偕中公司）之前總經理，該公司分別於民國七十八年六月一日、同年月六日
分別向吳和田及張文通、蔡長海、吳李素卿，購買台中縣潭子鄉○○○段第三十九之
十一號等十九筆土地，其應有部分依序為十分之六以及十分之四，買賣總價各為新台
幣（下同）二億七千一百九十三萬元以及二億九千五百三十三萬七千五百元。至八十
一年四月間被告負責辦理新偕中公司八十一年度增資事宜，財政部證券管理委員會（
下稱證管會）認上開土地有異常交易事宜，要求新偕中公司補具相關資料，被告竟未
經張文通、蔡長海、吳李素卿之同意，偽造其等三人之署押，以偽造七十八年五月一
日與吳和田訂定同段之十九筆土地之買賣契約書，持以補件，致使時為新偕中公司董
事長之上訴人、副董事長之張文通，遭證管會以土地交易異常，涉犯背信及偽造文書
罪嫌移送法辦，因認被告牽連犯有刑法第二百十六條、第二百十條、第二百十五條之
罪嫌。但訊之被告，矢口否認有上開犯行，辯稱：其不知該買賣契約係偽造之文件，
否則自無向證管會提出申辦增資之理等語。但查法院不得就未經起訴之犯罪審判，刑
事訴訟法第二百六十八條定有明文；同法第二百六十四條第一項、第二項第二款又規
定，起訴應向法院提出記載犯罪事實及證據並所犯法條之起訴書，此項規定於自訴程
序準用之。故案件是否起訴，應依起訴書或自訴狀所記載之犯罪事實為斷。本件之自
訴狀及八十七年六月九日所具之補充自訴理由狀，均指稱被告於八十一年間偽造七十
八年五月一日，張文通、蔡長海、吳李素卿與吳和田就台中縣潭子鄉○○○段第三十
九之十一號等十九筆土地之「不動產買賣契約書」，持向證管會申辦增資之事宜。從
未言及新偕中公司於七十八年六月一日及六月六日分別與吳和田，及與張文通、蔡長
海、吳李素卿間之買賣有偽造帳冊記載不實之事實，雖自訴狀並列有刑法第二百十六
條及第二百十五條之條文；然此項法條之引述，原無拘束法院之效力。本件自訴之事
實，既不及於七十八年六月一日及同年月六日之買賣，及帳冊不實之記載，法院自不
得就該部分審判。又按犯罪之被害人得提起自訴，所稱犯罪之被害人，以因犯罪而直
接被害之人為限，所謂直接被害人，係指其法益因他人之犯罪而直接受其侵害者而言
，若須待他人之另一行為而其人始受損害者，即非因犯罪直接所受之損害，不得提起
自訴。查本件上訴人之自訴意旨指被告偽造張文通、蔡長海、吳李素卿之署押，以偽
造七十八年五月一日期出售十九筆土地與吳和田之買賣契約書，持以行使，則其犯罪
之直接被害人為張文通、蔡長海、吳李素卿，而非上訴人個人，上訴人既非上開犯罪
行為之直接被害人，依刑事訴訟法第三百十九條規定，自不得提起自訴，因而撤銷第
一審論處被告共同主辦會計人員以明知不實之事項，而記入帳冊罪刑部分之科刑判決
，暨認第一審就上訴人自訴被告行使偽造私文書部分諭知自訴不受理之判決，為無不
合，予以維持，駁回上訴人此部分在第二審之上訴，經核於法尚無不合。上訴意旨略
稱：上開買賣契約確係被告所偽造，因而使上訴人受刑事訴追，自為犯罪之直接被害
人。且自訴狀亦載明被告犯有刑法第二百十五條之條文，是此部分應為自訴效力所及
云云。查原判決認自訴之事實，既不及於七十八年六月一日及同年月六日之買賣，及
帳冊記載不實之部分，法院自不得就該部分審判，又被告偽造張文通、蔡長海、吳李
素卿之署押，以偽造七十八年五月一日出售土地與吳和田之買賣契約，持以行使，其
犯罪之直接被害人為張文通、蔡長海、吳李素卿，而非上訴人個人，已據原判決敘述
詳確，核無所指違背法令之情形。上訴人之上訴，非有理由，應予駁回。至於張文通
上訴逾期部分，業經原審法院裁定駁回上訴而告確定，附此說明。
據上論結，應依刑事訴訟法第三百九十六條第一項，判決如主文。
中      華      民      國    九十二    年      一      月    二十三    日
                              最高法院刑事第八庭
                                  審判長法官  莊  登  照
                                        法官  洪  明  輝
                                        法官  黃  一  鑫
                                        法官  魏  新  和
                                        法官  林  秀  夫
      右正本證明與原本無異
                                              書  記  官
中      華      民      國    九十二    年      一      月    二十九    日


司法院資訊處製作；財團法人民間司法改革基金會備份。
